臺灣高等法院高雄分院民事判決　　　　　 99年度上字第223號
上　訴　人　丙○○
訴訟代理人　何旭苓律師
　　　　　　　　　　　　Ａ室
被上訴人　　甲○○
訴訟代理人　鍾義律師
上列當事人間請求返還所受利益事件，上訴人對於民國99年10月
20日臺灣高雄地方法院99年度訴字第746 號第一審判決提起上訴
，本院於100 年4 月27日言詞辯論終結，判決如下：
    主  文
原判決廢棄。
被上訴人應給付上訴人新台幣肆佰陸拾肆萬貳仟肆佰肆拾肆元，
及自民國九十八年十二月十八日起至清償日止，按年息百分之五
計算之利息。
第一、二審訴訟費用由被上訴人負擔。
本判決所命給付，於上訴人以新台幣壹佰伍拾伍萬元提供擔保後
，得假執行；被上訴人如以新台幣肆佰陸拾肆萬貳仟肆佰肆拾肆
元預供擔保，得免為假執行。
    事 實 及 理 由
一、上訴人主張：伊與訴外人乙○○於民國76年1 月18日結婚，
    嗣因乙○○與被上訴人通姦，遂於98年5 月18日離婚。惟乙
    ○○離婚時剩餘財產尚有如原判決附表編號至所示不動
    產及股票，以及坐落高雄市○○區○○段13小段1414地號土
    地（應有部分57/10000）暨其上同小段4745建號建物即門牌
    號碼高雄市左營區○○○路578 號24樓之2 房屋（權利範圍
    全部，含共同使用部分即同小段4775建號建物應有部分58/1
    0000及同小段4776建號建物應有部分54/10000，連同地下層
    4776建號建物應有部分54/10000即編號第59號之停車位，下
    稱系爭房地），又系爭房地總價值約為新台幣（下同）14,0
    00,000元，據此計算乙○○剩餘財產價值為22,934,173元（
    4,890,000 ＋3,330,000 ＋714,173 ＋14,000,000＝22,934
    ,173），於扣除婚後債務9,949,128 元後尚餘12,985 ,045
    元。而伊名下剩餘財產僅為1 部車齡18年之汽車、已下市之
    嘉新畜產公司（21,600股）及華隆公司（13,910股）股票，
    且伊除向親友借貸相關案件擔保金1,850,000 元外，並無任
    何婚後財產，由此可知伊剩餘財產淨額為零，自得請求乙○
    ○依上述剩餘財產差額之半數給付6,492,522 元，且此部分
    亦經原審法院98年度重家訴字第6 號（下稱另案民事事件）
    判決確定在案，又該事件已就伊與乙○○彼此間財產價值、
    內容及分配數額進行實質審理，具有爭點效，況乙○○於該
    案針對伊此主張事項或財產價值均不爭執，伊自得主張援用
    該事件判決所認定之理由，且被上訴人亦不得為相反之主張
    。又縱被上訴人雖非另案民事事件當事人，惟伊得請求分配
    剩餘財產6,492,522 元一節既經判決確定，依法具有既判力
    ，被上訴人即不得再就伊與乙○○間剩餘財產分配金額再為
    爭執，僅得抗辯伊請求不足額部分是否已逾被上訴人所受之
    利益數額。此外，倘若法院認定另案民事事件判決就本案並
    無既判力，則應改將如原判決附表編號至所示銀行存款
    共計693,258 元列入乙○○之婚後財產加以計算為宜。準此
    ，乙○○先前於94年7 月19日之婚姻關係存續期間，逕將其
    與伊於婚姻關係存續中所購置之系爭房地無償贈與被上訴人
    ，以致乙○○現有財產不足清償伊依法應得之剩餘財產分配
    數額，又系爭房地既應追加列入乙○○現存之婚後財產，且
    縱令伊取得如原判決附表編號至所示財產，因其中編號
    、不動產其上仍有債務各為4,379,019 元及2,705,075
    元，故扣除此部分債務後，實際上價值僅餘1,850,079 元，
    相較於伊上述得請求數額（即6,492,522 元）仍不足4,642,
    444 元，伊自得依民法第1030條之3 第2 項之規定請求被上
    訴人如數返還其所受領利益4,642,444 元本息等情。原審為
    上訴人敗訴之判決。其上訴聲明：（一）原判決廢棄。（二
    ）上開廢棄部分，被上訴人應給付上訴人4,642,444 元，及
    自起訴狀繕本送達翌日起至清償日止，按年息5 ﹪計算之利
    息。（三）上訴人願供擔保，請准宣告假執行。（四）第一
    、二審訴訟費用由被上訴人負擔。
二、被上訴人則以：伊先前雖與乙○○同居，並經乙○○贈與系
    爭房地，但期間均不知乙○○與上訴人具有婚姻關係。又乙
    ○○贈與系爭房地後，竟出爾反爾，改以主張買賣關係，並
    以伊未交付價金且解除契約為由而拒絕交付系爭房地，嗣經
    鈞院以96年度上字第217 號民事判決認定系爭房地係伊所有
    而告確定，足證乙○○雖將系爭房地贈與伊，但並非出於減
    少剩餘財產之分配為目的，並未違反民法第1030之3 條第1
    、2 項規定意旨；另伊既非另案民事事件當事人，自無爭點
    效或既判力規定之適用。再者，上訴人與乙○○離婚時至少
    尚有財產1,850,000 元（包括本件聲請實施假扣押之擔保金
    即定期存單1,000,000 元與現金550,000 元，及依原審法院
    98年度裁全字第1892號裁定提存之300,000 元）。又本件如
    未計入系爭房地價值，乙○○剩餘財產僅為8,934,172 元，
    於扣除負債9,949,128 元後已無剩餘財產可供分配，上訴人
    自無從請求分配。再退步言之，縱使應將系爭房地列為乙○
    ○婚後財產，惟該房地價值於94年7 月間經鑑定價值約為9,
    719,800 元，並非如上訴人所稱價值14,000,000元，據此堪
    認乙○○離婚時現存財產為8,704,844 元（8,934,172 ＋9,
    719,800 －9,949,128 ＝8,704,844 ），再依此計算上訴人
    得請求分配金額為3,427,422 元【（8,704,844 －1,850,00
     0）÷2 ＝3,427,422 】，又乙○○現時既仍有如原判決附
    表所示財產共計2,343,336 元（其中附表編號、實際現
    合計1,135,906 元），故上訴人僅得再予請求1,084,086 元
    （3,427,422 －1,850,000 ＝1,084,086 ），逾此部分所為
    請求即無理由等語，資為抗辯。其答辯聲明：上訴駁回，如
    受不利判決願供擔保以免假執行。
三、兩造不爭執事項：
（一）上訴人與乙○○2 人前於76年1 月18日結婚，嗣於98年5
      月18日離婚。
（二）被上訴人先前曾與乙○○同居，且乙○○於94年7 月19日
      將系爭房地贈與被上訴人並辦理所有權移轉登記。
（三）乙○○名下現有財產項目均如卷附98年度財產清單（見原
      審卷第246 、247 頁）及原判決附表所示，另乙○○於婚
      姻關係存續中所負債務數額共計9,949,128 元。
（四）上訴人於本件起訴前，業依原審法院98年度裁全字第3552
      號民事裁定以台灣銀行博愛分行可轉讓定期存單100 萬元
      1 紙及現金55萬元供擔保辦理提存實施假扣押（見原審卷
      第114 頁）。
（五）上訴人先前起訴請求乙○○分配剩餘財產事件，經原審法
      院98年度重家訴字第6 號（即另案民事事件）判命乙○○
      應給付上訴人6,492,522 元確定。
四、兩造所爭執之事項為：（一）本件是否為另案民事事件判決
    之既判力、爭點效或其他判決之效力所及？（二）系爭房地
    應否併予列入乙○○之婚後財產？又上訴人依民法第1030條
    之3 第2 項規定請求被上訴人返還所受領利益，有無理由？
    經查：
（一）本件是否為另案民事事件判決之既判力、爭點效或其他判
      決之效力所及？
  １、按民事訴訟法第400條第1項所定一事不再理原則，乃指同
      一事件已有確定之終局判決者而言。所謂同一事件，必須
      「同一當事人」就同一法律關係而為同一之請求，始為相
      當，倘此三者有一不同，即不得謂為同一事件，自不受確
      定判決之拘束（最高法院98年台抗字第112 號裁定意旨參
      照）。查，本件返還所受利益事件之當事人為丙○○及甲
      ○○，與另案民事事件之當事人為丙○○及乙○○並不相
      同，依上開說明，上訴人主張本件應為另案民事事件之既
      判力所及云云，容有誤會。
  ２、次按、學說上所謂之爭點效，係指法院於確定判決理由中
      ，就訴訟標的以外當事人所主張之重要爭點，本於當事人
      辯論之結果已為判斷時，除有顯然違背法令，或當事人已
      提出新訴訟資料足以推翻原判斷之情形外，於「同一當事
      人」就與該重要爭點有關所提起之他訴訟，不得再為相反
      之主張，法院亦不得作相反之判斷，以符民事訴訟法上之
      誠信原則而言。是爭點效之適用，必須前後兩訴訟當事人
      同一，且前案就重要爭點之判斷非顯然違背法令，及當事
      人未提出新訴訟資料足以推翻原判斷等情形始足當之（最
      高法院99年台上字第781 號判決意旨參照）。查，本件返
      還所受利益事件之當事人為丙○○及甲○○，與另案民事
      事件之當事人為丙○○及乙○○並不相同，依上開說明，
      上訴人主張本件應為另案民事事件之爭點效所及云云，亦
      非允洽。
  ３、惟按，在實體法上與訴訟當事人有特殊關係之一定第三人
      ，由於訴訟當事人受確定判決效力之拘束，致反射地對第
      三人發生利或不利之影響，學說上稱為判決之「反射效力
      」（見陳榮宗教授著「民事訴訟法中冊」第661 頁、呂太
      郎法官著「民事確定判決之反射效力」一文，載於其所著
      「民事訴訟法研究(一)第16篇」）。多數學者認為，基於防
      止裁判矛盾、避免重複審理之考量，若實體法上前訴當事
      人與後訴當事人間之法律關係居於相互依存之緊密結合關
      係，且前訴當事人間所受判決之內容（結果）不論係基於
      何種事由，後訴當事人之法律關係均需受其影響者，縱為
      不利之結果，亦應發生反射效。經查，上訴人主張：伊與
      訴外人乙○○於98年5 月18日離婚後，伊旋於同年6 月30
      日依民法第1030條之1 第1 項之規定，訴請法院分配剩餘
      財產，嗣高雄地院於同年11月30日判決乙○○應給付上訴
      人6,492,522 元本息確定等情，為被上訴人所不爭執，堪
      信為真。而本件上訴人係主張因乙○○之財產不足清償其
      應得之分配額，因依民法第1030條之3 第2 項之規定，就
      其不足數額，請求受領之第三人（即被上訴人）於其所受
      利益內予以返還，則究竟上訴人「應得之剩餘財產分配額
      」為何，自應以前訴即另案民事事件之認定結果為依據，
      本院不宜重複為審酌認定，否則前訴之提起即無實益，且
      將易生裁判矛盾、重複審理之弊，殊非妥適。從而，於本
      件情形，應認實體法上前訴當事人（丙○○、乙○○）與
      後訴當事人（丙○○、甲○○）間之法律關係（即丙○○
      應得之剩餘財產分配額究竟為何）乃居於相互依存之緊密
      結合關係，且前訴當事人間所受判決之結果不論係基於何
      種事由，後訴當事人之法律關係均需受其影響，況上訴人
      業已主張其「應得之分配額」應以另案民事事件之認定為
      準，是依上開說明，前訴（另案民事事件）之判決結果，
      應對後訴（即本件請求返還所受利益事件）發生判決之反
      射效力，本院於判斷上訴人「應得之分配額」為何時，應
      以另案民事案件判決認定之結果為依據，不得為歧異之認
      定。被上訴人主張另案民事案件認定之結果對本件無任何
      拘束力云云，尚非可採。
（二）系爭房地應否併予列入乙○○之婚後財產？又上訴人依民
      法第1030條之3 第2 項規定請求被上訴人返還所受領利益
      ，有無理由？
  １、按夫或妻為減少他方對於剩餘財產之分配，而於法定財產
      制關係消滅前5 年內處分其婚後財產者，應將該財產追加
      計算，視為現存之婚後財產，民法第1030條之3 第1 項定
      有明文。依上開規定，夫或妻於法定財產制關係消滅前5
      年內處分婚後財產，須主觀上有為減少他方對於剩餘財產
      之分配之意思，始得將該被處分之財產列為婚後財產（參
      照最高法院97年台上字第1713號判決意旨）。查，上訴人
      主張系爭房地係乙○○於94年7 月19日贈與被上訴人甲○
      ○，而上訴人與乙○○係於98年5 月18日離婚等情，為被
      上訴人所不爭執，堪信為真。而據證人乙○○證稱：「（
      法官問：當初為何會把系爭房地登記給甲○○？）當時我
      與她同居1、2年，在94年5月份左右，甲○○懷孕了……
      既然懷孕了就要承擔責任，當時我太太（按：即上訴人丙
      ○○）還不知情，我就想可能紙包不住火，因為孩子出生
      會登記在我的戶籍，我恐怕會與我太太離婚，而且甲○○
      也吵著跟我要房子，我想既然要離婚了，就先把房子過戶
      給甲○○，免得我與我太太離婚後我太太會把我的財產要
      走，所以才想到先把房子登記給甲○○，我再去與我太太
      談離婚的事情」、「我就想說我與我太太已經分居這麼久
      感情淡了，跟我太太離婚然後跟甲○○結婚」、「我贈與
      給甲○○當時，確實是為了要離婚而作這種考量」等語（
      見本院卷第69頁背面、第71、72頁）。準此，乙○○當時
      係打算與上訴人離婚後再與被上訴人結婚，因擔心上訴人
      將其財產要走，乃將系爭房地贈與被上訴人，足見乙○○
      主觀上確有減少上訴人對於剩餘財產之分配之意思，是乙
      ○○既於兩造離婚之法定財產制關係消滅前5 年內處分其
      婚後財產，且乙○○主觀上確有減少上訴人對於剩餘財產
      之分配之意思，依民法第1030條之3第1項之規定，自得將
      系爭房地列為乙○○之婚後財產。從而，另案民事案件中
      ，高雄地院將系爭房地應否併予列入乙○○之婚後財產，
      據以計算上訴人應得之剩餘財產分配額，於法要無不合。
  ２、又民法第1030條之3 第2 項規定：前項情形，分配權利人
      於義務人不足清償其應得之分配額時，得就其不足額，對
      受領之第三人於其所受利益內請求返還。查，上訴人之訴
      訟代理人陳稱：「（法官問：一審判決以離婚日期98年5
      月18日作為乙○○財產認定的基準日，有何意見？）無意
      見」等語（見本院卷第44頁），而依原判決附表所示，乙
      ○○名下之財產於98年5 月18日與上訴人離婚時合計為9,
      627,431 元【4,890,000 ＋3,330,000 ＋714,173 ＋241,
      848 ＋1,171 ＋173,501 ＋3,241 ＋137,607 ＋105, 848
      ＋30,042＝9,627,431 】，而乙○○於婚姻關係存續中所
      負之債務數額共為9,949,128 元乙節，復為兩造所不爭執
      （見兩造不爭執事項(三)，按此數額乃乙○○至98年5 月18
      日止所積欠永豐銀行4,379,017 元、台灣銀行2,705,075
      元及玉山銀行1,469,598 元、1,395,436 元之總和，見原
      審卷第19至21頁），是乙○○於98年5 月18日離婚當時之
      負債顯超過其資產，亦即乙○○與上訴人離婚之際並無任
      何財產足以清償上訴人應得之分配額6,492,522 元；而被
      上訴人之所受利益乃乙○○贈與其之系爭房地；而該房地
      之價值，被上訴人雖主張依高雄市建築師公會之鑑定價值
      約為9,719,800 元云云，然查該鑑定價值係94年7 月間之
      價值，有該公會鑑報告書附卷可稽，而本件乙○○財產認
      定的基準日為98年5 月18日已為上述，自不能以該4 年前
      之價值為準，被上訴人此項主張即無可取。再參之高雄市
      建築師公會99年8 月18日所為鑑定該房地之價值為12,404
      ,550元，有該公會鑑定報告書可憑，依此推算該房地在98
      年5 月18日之價值亦逾1000萬元。從而，上訴人依民法第
      1030條之3 第2 項之規定，僅請求被上訴人返還4,642,44
      4 元之所受利益，並未超過上述房地之價值範圍，於法洵
      屬有據，應予准許。
五、綜據上述，上訴人主張依民法第1030條之3 第2 項前段規定
    ，請求被上訴人返還給付所受利益4,642,444 元，及自起訴
    狀繕本送達翌日即98年12月18日起至清償日止，按年息5%計
    算之利息，為有理由，應予准許。原審為上訴人敗訴之判決
    ，尚有未洽。上訴意旨指摘原判決不當，求予廢棄改判，為
    有理由。爰由本院予以廢棄改判，如主文第二項所示。又兩
    造均陳明願以供擔保為條件，請准為假執行或免為假執行之
    宣告，經核並無不合，爰分別酌定相當擔保金額併宣告之。
六、至兩造其餘攻擊防禦之方法，與本判決之基礎不生影響，自
    不一一論列，附此敘明。
七、據上論結，本件上訴為有理由，依民事訴訟法第450 條、第
    463 條、第390 條第2 項、第392 條第2 項、第78條，判決
    如主文。
中　　華　　民　　國　 100　　年　　5 　　月　　20　　日
                            民事第四庭
                                審判長法官  蔡文貴
                                法      官  謝靜雯
                                法      官  林健彥
以上正本證明與原本無異。
如對本判決上訴，須於判決送達後20日內向本院提出上訴狀，其
未表明上訴理由者，應於上訴後20日內向本院提出上訴理由書（
均須按他造當事人之人數附繕本）。上訴時應提出委任律師或具
有律師資格之人之委任狀，並依附註條文規定辦理。如委任律師
提起上訴者，應一併繳納上訴審裁判費。
中　　華　　民　　國　 100　　年　　5 　　月　　23　　日
                                書  記  官  黃富美
附註：
民事訴訟法第466 條之1 ：
對於第二審判決上訴，上訴人應委任律師為訴訟代理人，但上訴
人或其法定代理人具有律師資格者，不在此限。
上訴人之配偶、三親等內之血親、二親等內之姻親，或上訴人為
法人、中央或地方機關時，其所屬專任人員具有律師資格並經法
院認適當者，亦得為第三審訴訟代理人。
第1 項但書及第2 項情形，應於提起上訴或委任時釋明之。
